# Was sind Zeitreihen?

```{r, load packages, include = FALSE, message = FALSE, warning = FALSE}
library("dplyr")
library("ggplot2")
library("zoo")
```

```{r, load data, include = FALSE}
bitcoin <- readRDS("data/bitcoin.rds")
birth <- readRDS("data/birth.rds")
```

Eine *Zeitreihe* ist eine Abfolge von Beobachtungen über die Zeit. Zum Beispiel ist der Bitcoinpreis eine Zeitreihe:

```{r, example-ts-births, echo = FALSE}
bitcoin %>% ggplot(aes(x = Date, y = Close)) +
  geom_line(color = "darkblue") +
  theme_minimal() +
  scale_x_date() +
  labs(
    title = "Schlusskurs des Bitcoin",
    subtitle = "Tägliche Beobachtungen von April 2022 bis Ende März 2023",
    caption = "Datenquelle: Yahoo! Finance",
    x = element_blank(),
    y = element_blank()
  ) +
  ylim(0, NA)
```

Ein anderes Beispiel ist die Anzahl an Geburten in Deutschland:

```{r, example-ts-bitcoin, echo = FALSE}
birth %>% dplyr::reframe(
  date = as.Date(as.yearmon(paste(year, month, sep = "-"))),
  total = total
) %>% ggplot(aes(x = date, y = total)) +
  geom_line(color = "darkblue") +
  theme_minimal() +
  scale_x_date() +
  labs(
    title = "Geburtenanzahl in Deutschland",
    subtitle = "Monatliche Beobachtungen von Januar 1950 bis Dezember 2021",
    caption = "Datenquelle: Statistisches Bundesamt",
    x = element_blank(),
    y = element_blank()
  ) +
  ylim(0, NA)
```

Zwei Unterschiede zwischen diesen Beispielen können wir hervorheben:

1. **Zeitabstände der Beobachtungen:** Die Beobachtungen können täglich oder monatlich sein, oder andere *Frequenzen* wie stündlich, quartalsweise oder jährlich aufweisen. Wenn die Beobachtungen in gleichmäßigen Abständen vorliegen (*äquidistant* sind), erleichtert das die Analyse.

2. **Struktur in der Zeitreihe:** Die untere Zeitreihe weist eine besondere Struktur auf, wir sehen sich wiederholende Muster. Konkret können wir vermuten, dass manche Monate besonders geburtenstark und andere eher geburtenschwach sind.^[Solche Muster finden wir leider nicht in Finanzzeitreihen, sonst wäre es ziemlich einfach, Kursbewegungen vorherzusagen. `r emo::ji("smile")`]

Bei der Analyse einer Zeitreihe interessieren wir uns für

- den grundsätzlichen *Trend* (und Änderungen im Trend),

- *Saisonalitäten* (und andere Muster),

- Bereinigung von zufälligen *Störungen*,

- und natürlich *Prognosen*.

::: {.rmdnote} 
Eine Zeitreihe notieren wir als $\{y_t\}_{t\in I}$, wobei $y_t$ die Beobachtung zum Zeitpunt $t$ ist und $I$ die Menge aller Zeitpunkte beschreibt. Wir konzentrieren uns auf endliche Mengen $I$ mit äquidistanten Elementen, daher können wir die Menge $I = \{1,2,\dots,T\}$ verwenden, wobei $T$ die Gesamtanzahl an Beobachtungen ist. 
:::
